臺灣臺南地方法院民事判決
110年度訴字第1589號
原      告  吳奇煌
            吳永明
            吳明宗
共      同
訴訟代理人  黃紹杰律師
被      告  林宗原



訴訟代理人  林英斌
上列當事人間請求確認委任關係不存在等事件，經本院於民國11
1年1月4日言詞辯論終結，判決如下：
    主      文
確認兩造間關於處理門牌號碼臺南市○○區○○街○○○○○○○號建物之
委任關係自民國一０九年十二月十八日起不存在。
被告應就處理上揭建物委任事務之進行狀況及始末向原告為報告
。
被告應將因處理上揭建物之委任事務所持有之相關書面文件（含
租賃契約書、修繕費用單據、帳本）交付原告。
訴訟費用新臺幣壹萬柒仟參佰參拾伍元由被告負擔。　　　　　
    事實及理由
一、原告起訴主張：緣坐落臺南市○○區○○○段000○000○000地號土
    地上門牌號碼臺南市○○區○○街0○00○00號建物（下稱系爭建
    物），為原告吳奇煌、吳永明、吳明宗及訴外人林英芳所共
    有，權利範圍分別為3800分之1254、3800分之1260、3800分
    之136、3800分之1150，現出租予訴外人全聯實業股份有限
    公司（下稱全聯公司）、黃輝、呂泓儀、徐順富及許新良。
    被告為林英芳之父，原告3人前委任被告處理系爭建物租賃
    、管理及租金收取、分配等事宜，並同意以租金總額5%作為
    委任報酬（下稱系爭委任契約；該關係下稱系爭委任關係）
    ，詎被告竟漠視原告3人之指示，專斷獨行，拒絕提供修繕
    系爭建物之費用單據，卻每月請領修繕費用，並於原告3人
    要求被告報告委任事務之進行狀況時，斷然拒絕，原告3人
    遂於民國109年12月18日當面向被告表示終止系爭委任契約
    ，兩造間已無系爭委任關係存在，惟被告迄今仍以原告3人
    之受任人身分自居，拒絕返還租賃契約書及提供修繕費用單
    據、帳本，依民法第540條規定，被告於系爭委任關係終止
    後，應向原告3人明確報告委任事務之顛末，即包括但不限
    於修繕項目、費用及受委任期間之帳務，又依民法第541條
    、第767條規定，被告於委任關係終止後，有將其因處理委
    任事務，所收取之金錢、物品及孳息，即包括但不限於租賃
    契約書、修繕費用單據及帳本，交還原告3人之義務，爰依
    法提起本訴等語。並聲明：如主文第1至3項所示。
二、被告則以：原告吳奇煌自83年起負責管理系爭建物，103年
    因被發現侵占公款，而遭解除管理職務，系爭建物改由被告
    管理迄今，被告負責管理系爭建物後，即從原告吳奇煌應得
    租金中扣除遭其侵占金額，原告吳奇煌因而對被告不滿。原
    告吳奇煌於103年遭解除管理職務後，本應與被告辦理交接
    ，但原告吳奇煌表示全部資料均已銷毀，以致無法交接，故
    原告吳奇煌解職時實為帳目不清狀態。被告自103年1月至11
    0年12月，每月均必結算收支，並給付4名共有人各人應得金
    額，每隔3個月開會一次，並於開會時提出收支計算成果及
    付款單據供共有人審核，共有人核對無訛後，始於收支計算
    成果表簽名，被告就110年12月16日以前系爭建物之管理情
    形業已向共有人完成報告，原告3人現又要求被告重行報告
    ，實非有理。又原告3人既已在收支計算成果表簽名，即不
    得再要求被告提供單據，被告因收支計算成果表業經共有人
    審核認可簽名，故未再保留單據，原告3人要求被告再提出
    其已認可之修繕費用單據，實無理由。況原告要求被告履行
    報告義務及交付所持有相關書面，實甚空泛而不具體，原告
    之請求實難認可行。另原告於110年1月至12月均有在被告製
    作之收支計算成果表簽名，表示原告認同被告於該期間仍可
    合法管理系爭建物，原告主張被告自109年12月18日起即未
    再受委任，二者實屬矛盾。系爭建物係全體共有人於103年
    委任被告管理，係全體共有人與被告成立系爭委任關係，依
    民法第819條第2項、第831條規定，應得全體共有人同意始
    能向被告終止委任關係。被告負責管理系爭建物後，接洽全
    聯公司承租並提高租金，並每月按時將租金匯予各共有人，
    確已善盡管理系爭建物之責。被告不否認原告有於109年12
    月18日陳述其等現在已經撤銷被告作為其等管理員等語，但
    原告終止系爭委任關係，實與105年8月與全聯公司簽約時，
    約定120年租期屆滿前由被告負責管理系爭建物，共有人林
    英芳始同意全聯公司將每月租金匯入其帳戶之條件有違，故
    原告不得向被告終止委任關係等語，資為抗辯。並聲明：原
    告之訴駁回。
三、本院得心證之理由：
（一）關於系爭建物為原告吳奇煌、吳永明、吳明宗及訴外人林
      英芳所共有，權利範圍分別為3800分之1254、3800分之12
      60、3800分之136、3800分之1150，現出租予訴外人全聯
      公司等人；被告為林英芳之父，原告3人前委任被告處理
      系爭建物租賃、管理及租金收取、分配等事宜，原告3人
      曾於109年12月18日在全聯公司辦公室表示「撤銷」被告
      作為系爭建物之管理員等語等情，有臺南市政府財政稅務
      局房屋稅籍證明書、錄影檔案譯文、房屋租賃契約書、土
      地建物查詢資料各1份附卷可參（見本院卷第27至39、99
      至104、117至125頁），且為兩造所不爭執，堪信為真實
      。
（二）按確認法律關係之訴，非原告有即受確認判決之法律上利
      益者，不得提起之，民事訴訟法第247條第1項定有明文。
      而所謂有即受確認判決之法律上利益，係指法律關係之存
      否不明確，原告主觀上認其在法律上之地位有不安之狀態
      存在，且此種不安之狀態，能以確認判決將之除去者而言
      ，故確認法律關係成立或不成立之訴，苟具備前開要件，
      即得謂有即受確認判決之法律上利益（最高法院42年度台
      上字第1031號判決意旨參照）。次按確認法律關係存在或
      不存在之訴，固以確認現在之法律關係為限，然過去之法
      律關係，如因遞延或持續至現在尚存續，其存否不明，致
      原告在私法上地位有受侵害危險，此危險得以判決除去者
      ，仍應認有即受確認判決之法律上利益，自非不得對之提
      起確認之訴，以貫徹確認之訴預防及解決紛爭之功能（最
      高法院107年度台上字第979號判決意旨參照）。查原告起
      訴主張：原告3人與被告間系爭委任關係自109年12月18日
      起不存在乙節，為被告所否認，是兩造間是否仍有委任關
      係即屬不明確，致原告法律上之地位不安定，而該不安定
      之法律上地位，得以本件確認之訴之判決予以除去，揆諸
      前揭說明，原告提起本件確認之訴，應認具有即受確認判
      決之法律上利益。
（三）又按稱委任者，謂當事人約定，一方委託他方處理事務，
      他方允為處理之契約；受任人應將委任事務進行之狀況，
      報告委任人，委任關係終止時，應明確報告其顛末；受任
      人因處理委任事務，所收取之金錢、物品及孳息，應交付
      於委任人；當事人之任何一方，得隨時終止委任契約，民
      法第528條、第540條、第541條第1項、第549條第1項分別
      定有明文。再按當事人之任何一方，得隨時終止委任契約
      ，民法第549條第1項定有明文。則當事人為終止之意思表
      示時，不論其所持理由為何，均應發生終止之效力。惟終
      止契約不失為當事人之權利，雖非不得由當事人就終止權
      之行使另行特約，然按委任契約，係以當事人之信賴關係
      為基礎所成立之契約，如其信賴關係已動搖，而使委任人
      仍受限於特約，無異違背委任契約成立之基本宗旨。因此
      委任契約縱有不得終止之特約，亦不排除民法第549條第1
      項之適用（最高法院85年度台上字第1864號、95年度台上
      字第1175號判決要旨參照）。據此，系爭委任契約不問其
      性質上為有償委任或無償委任，定期委任或不定期委任，
      乃至事務處理是否進行或是否告有段落，當事人之一方均
      得不須具備任何理由而片面終止之。
（四）原告主張：其等曾於109年12月18日在全聯公司辦公室表
      示撤銷被告作為其等管理員等語乙節，為被告所不爭執，
      則原告3人既已於109年12月18日向被告表示撤銷被告作為
      系爭建物之管理員等語，已如前述，即係向被告為終止委
      任契約之意思表示，揆諸上開規定及說明，不論被告是否
      同意，即發生終止之效力，是兩造間之委任契約自109年1
      2月18日起即已終止，則原告3人依上開規定，請求被告就
      委任事務之進行狀況及始末為報告，並將因處理系爭建物
      之委任事務所持有之相關書面文件（含租賃契約書、修繕
      費用單據、帳本）交付原告3人，均屬有據；甚且，縱原
      告3人已在被告所提之收支計算成果表簽名，依法亦仍得
      請求被告提供相關單據。至被告雖辯稱：依民法第819條
      第2項、第831條規定，應得全體共有人同意始能向被告終
      止委任關係；且於105年8月與全聯公司簽約時，約定120
      年租期屆滿前由被告負責管理系爭建物，共有人林英芳始
      同意全聯公司將每月租金匯入其帳戶，故原告不得向被告
      終止委任關係云云，然按共有物之處分、變更、及設定負
      擔，應得共有人全體之同意，民法第819條第2項雖定有明
      文，然該條係關於共有物物權行為之規定，而本件原告3
      人先前係就其等應有部分之權利與被告成立系爭委任契約
      ，係屬債權行為，自無適用民法第819條第2項規定之餘地
      ；再者，觀諸被告所提之全聯公司承租房屋租賃契約書，
      其上僅有記載全聯公司得以匯款至林英芳帳戶之方式給付
      租金，並無約定120年租期屆滿前由被告負責管理系爭建
      物，林英芳始同意全聯公司將每月租金匯入其帳戶之相關
      記載，且縱兩造有約定委任期間，依上開規定及說明，原
      告3人亦得無須任何理由即隨時片面終止委任契約；是據
      上，被告上開辯詞，均不足作為有利於其判斷之依據。
四、綜上所述，原告主張兩造間之系爭委任契約自109年12月18
    日起即已終止乙節，既屬可採，則原告請求確認兩造間之系
    爭委任關係自109年12月18日起不存在，並依第540條、第54
    1條第1項規定，請求被告就系爭建物委任事務之進行狀況及
    始末為報告，並將因處理系爭建物之委任事務所持有之相關
    書面文件（含租賃契約書、修繕費用單據、帳本）交付原告
    3人，均為有理，應予准許。
五、又本件事證已臻明確，兩造所為其餘之攻擊或防禦方法及提
    出之證據均經本院斟酌，認為均不足以影響本判決之結果，
    故不再逐一詳予論駁，併此敘明。
六、末按訴訟費用，由敗訴之當事人負擔。法院為終局判決時，
    應依職權為訴訟費用之裁判，民事訴訟法第78條、第87條第
    1項分別定有明文。本件訴訟費用即第一審裁判費為17,335
    元應由被告負擔，爰依職權確定本件訴訟費用額如主文第4
    項所示。
據上論結，本件原告之訴為有理由，依民事訴訟法第87條第1項
、第78條，判決如主文。
中　　華　　民　　國　　111 　年　　 1 　 月　　21  　日
                  民事第二庭  法  官  王參和
以上正本係照原本作成。
如對本判決上訴，須於判決送達後20日之不變期間內，向本院提
出上訴狀。
如委任律師提起上訴者，應一併繳納上訴審裁判費。
中　　華　　民　　國　　111 　年　　 1  　月　　21　  日
                              書記官  程伊妝